臺灣彰化地方法院刑事判決
                                      103年度訴字第864號
公  訴  人  臺灣彰化地方法院檢察署檢察官 
被      告  黃錦坤






選任辯護人  楊玉珍律師
            賴威平律師
上列被告因重傷害等案件，經檢察官提起公訴（103 年度偵字第
9717號），本院判決如下：
    主  文
丙○○犯重傷罪，處有期徒刑玖年。扣案水果刀壹把及童軍繩肆
條均沒收。
    事  實
一、丙○○為甲○○自民國103 年5 月起交往之男友，其於103年10
    月28日晚上某時許，邀約甫從日本旅遊回國之甲○○，至彰化
    縣○○市○○路0 段000 ○0 號3 樓之居處，迨甲○○於同年月28
    日晚上11時許抵達丙○○上開居處後，丙○○因懷疑甲○○另與其
    他男性來往而發生爭吵，致丙○○心生不滿。丙○○於同年月29
    日凌晨1 時至2 時許，主動要求甲○○與其做愛，迨性交行為
    完畢後，趁睡前有服用含安眠藥成分藥物之甲○○熟睡之際，
    丙○○竟基於重傷害及妨害自由之犯意，使用童軍繩將甲○○之
    四肢綑綁在臥室床頭及床尾之鐵柱上，以此方式剝奪甲○○之
    行動自由，即跨坐在甲○○之身體上，以不明液體噴灑甲○○之
    眼睛及鼻子，再拿鐵湯匙壓迫甲○○之眼眶周圍，甲○○雖轉頭
    抵抗，並大喊救命，丙○○仍抓住甲○○之頭髮將頭部轉正，用
    白色透明膠帶貼住甲○○之嘴巴，再使用棉被蓋住甲○○之口部
    ，惟因該白色透明膠帶未黏貼緊實，故甲○○掙脫該白色透明
    膠帶後，向丙○○哀求不要挖取眼睛，丙○○聞言即拿出水果刀
    ，先後切除甲○○之鼻子、上下嘴唇及雙耳部位，致甲○○受有
    雙耳完全缺損併耳軟骨外露、鼻部大量組織缺損合併骨外露
    、雙唇組織缺損等於身體或健康上有重大不治或難治之傷害
    以及雙眼瞼撕裂傷併左鼻淚管損傷之傷害。嗣甲○○哀求丙○○
    將切下之器官留住以便日後縫合，丙○○不予回應，甲○○再哀
    求丙○○通知救護車，丙○○回稱：好，但伊要先洗手等語，丙○○即先用棉被擦拭甲○○之臉部，再將棉被蓋住甲○○脖子兩側
    後，前往居處廁所盥洗並將前開切下之器官放入馬桶沖水丟
    棄，同時間甲○○趁隙先後解開右手、左手及雙腳之童軍繩，
    並以摸觸之方式尋找臥室內之電話撥打119 請求救援，丙○○
    返回臥室後，甲○○並要求丙○○前往居處1 樓替救護人員開門
    ，丙○○允諾後打開原已上鎖之1 樓大門，再由救護人員將甲○○送往財團法人彰化基督教醫院急救。嗣醫院人員通報彰化
    縣警察局彰化分局民生派出所（下稱民生派出所）後，到場
    之民生派出所警員將丙○○帶回民生派出所詢問，丙○○即於有
    偵查權限之個人或機關得知其前開重傷害等犯行前，向警員
    主動坦承綑綁、割傷甲○○之犯行而自首接受裁判。警員並在
    丙○○居處扣得其所有之水果刀1 把、童軍繩4 條及與本案無
    關之筆記1 張。
二、案經甲○○訴由彰化縣警察局彰化分局報告臺灣彰化地方法院
    檢察署檢察官偵查起訴。
        理  由
一、證據能力部分：
    本案檢察官、被告及選任辯護人對於本判決所引用之下列各
    項供述證據（含書面陳述）之證據能力，於本院準備程序時
    ，均表示不爭執（見本院卷第29頁），且於本院言詞辯論終
    結前，亦均未聲明異議，本院斟酌下列供述證據作成時之情
    況，並無違法不當情事，且認為以之作為證據應屬適當，依
    刑事訴訟法第159 條之5 之規定，得作為證據。
二、訊據被告坦承有以童軍繩綑綁告訴人甲○○，並用水果刀將告
    訴人之鼻子、上下嘴唇及雙耳部位切除之妨害自由及重傷害
    之犯行，惟否認有以不明液體噴灑告訴人之眼睛及鼻子、以
    鐵湯匙壓迫告訴人之眼眶周圍之犯行，辯稱：是告訴人自己
    揉眼睛造成眼睛受傷云云。經查：
  ㈠被告因告訴人自日本旅遊返國，質疑告訴人另有與異性來往
    ，而於上開時、地，以童軍繩綑綁告訴人，並用水果刀將告
    訴人之鼻子、上下嘴唇及雙耳部位切除，切下之器官丟入馬
    桶沖走，致告訴人受有雙耳完全缺損併耳軟骨外露、鼻部大
    量組織缺損合併骨外露、雙唇組織缺損之傷害之情，業據被
    告坦承不諱（見偵卷第6 頁背面至第8 頁、第36頁背面至第
    37頁背面、第134 頁背面至第135 頁；本院卷一第9 頁），
    核與證人即告訴人甲○○於偵查中證述之情節相符（見偵卷第
    117 頁至第119 頁），復有財團法人彰化基督教醫院受理家
    庭暴力事件驗傷診斷書、彰化基督教醫院住院紀錄、入院護
    理評估單、醫囑單、手術記錄、手術後記錄、急診病歷、急
    診護理記錄、彰化基督教醫療財團法人彰化基督教醫院診斷
    書、彰化縣警察局彰化分局103 年12月16日彰警分偵字第10
    30058822號函及所附內政部警政署刑事警察局103 年12月1 
    日刑生字第1030099826號鑑定書各1 份及現場照片共164張
    在卷可憑（見偵卷第25頁至第26頁、第89頁至第116 頁、第
    143 頁、第16頁至第18頁、第23頁、第65頁至第88頁背面；
    本院卷第43頁至第46頁），並有彰化縣警察局彰化分局扣押
    筆錄、扣押物品目錄表（見偵卷第11頁至第13頁）及水果刀
    1 把、童軍繩4 條扣案可證，足認被告此部分之自白與事實
    相符。又按「人之五官外形，均與容貌有關，右耳被割落一
    半，則容貌上顯有缺陷，而又不能回復原狀，核與刑法第20
    條第6 款所稱變更容貌且有重大不治之傷害，自屬相符」（
    最高法院23年上字第4573號判例意旨參照）。而告訴人受有
    雙耳完全缺損併耳軟骨外露、鼻部大量組織缺損合併骨外露
    、雙唇組織缺損之傷害，則告訴人臉部之雙耳、鼻子及雙唇
    均已缺損，其於103 年11月至長庚醫院進行重建手術，其雙
    唇雖經重建，仍明顯與原本未受傷前之臉部容貌有極大差異
    ，此有告訴人提出之照片在卷可證，故告訴人受此傷害後，
    仍需進行長期重建手術，亦難以回復至原本之樣貌，其所受
    傷害顯已達刑法第10條第4 項第6 款之身體健康重大難治之
    傷害。
  ㈡證人甲○○於偵查中具結證稱：被告把我綁起來，跨坐到我身
    上，他拿一個噴劑噴我的眼睛、鼻子，噴劑有一個味道，讓
    我的眼睛都睜不開，之後被告就拿一支鐵湯匙壓我的眼眶周
    圍，壓很久，被告說要把我的眼睛挖掉，我說不要這樣，你
    這樣可能會被關，被告說他老了不害怕。被告說要給我教訓
    ，我就喊救命，把頭轉到右邊，被告抓我頭髮轉到正中央，
    拿白色透明膠帶把我嘴黏住等語（見偵卷第118 頁）。而證
    人甲○○於當日送往彰化基督教醫院急診，住院紀錄中之器官
    系統複查部分有記載「face chemical burn」，在手術紀錄
    中亦有記載「Chemical burn over face & forehead」，此
    有上開彰化基督教醫院住院紀錄、手術記錄在卷可參（見偵
    卷第90頁、第103 頁），又診斷書上亦有記載雙眼瞼撕裂傷
    之情，有上開診斷書可證，是證人甲○○之臉部受有化學性燒
    灼以及眼瞼撕裂傷之傷害之情，應堪認定。而此等客觀之傷
    害顯無可能係證人甲○○自己徒手揉眼即可造成，此等傷勢核
    與證人甲○○證述被告有持不明噴劑噴灑其眼睛、鼻子，且有
    用鐵湯匙壓迫其眼眶之情形相符，足認證人甲○○此部分證述
    與事實相符，被告有以不明液體噴灑告訴人之眼睛、鼻子，
    且有用鐵湯匙壓迫告訴人眼眶之行為，已足認定。被告辯稱
    係證人甲○○自己用手揉眼導致此等傷害云云，要無足採。綜
    上，被告上開剝奪他人行動自由及重傷害之犯行，均堪認定
    ，應予依法論科。
三、論罪科刑部分：
  ㈠核被告所為，係犯刑法第278 條第1 項之重傷害罪及同法第3
    02 條第1 項之剝奪他人行動自由罪。被告接連於密切接近
    之時間內，在同一地點，以不明噴劑噴灑告訴人之眼睛、鼻
    子，又以鐵湯匙壓迫告訴人眼眶，再以水果刀割下告訴人鼻
    子、雙唇及雙耳之行為，係本於單一之重傷害犯意所賡續為
    之，其時間密接，侵害同一法益，各行為之獨立性薄弱，依
    一般社會觀念難以強行分開，應論以一重傷害罪。被告以童
    軍繩綑綁告訴人而剝奪其行動自由之同時對告訴人為重傷害
    之犯行，係以一行為觸犯重傷害罪及剝奪他人行動自由罪，
    為想像競合犯，爰依刑法第55條之規定，從一重之重傷害罪
    處斷。
  ㈡警員乙○○於103 年10月29日凌晨係因接獲勤務指揮中心通報
    彰化基督教醫院有疑似刀傷病患，因而前往彰化基督教醫院
    ，當場見被告坐於急診室內座椅上，經警員乙○○詢問被告為
    什麼要這麼做，被告回答他氣憤告訴人騙他的錢等語，惟被
    告並未陳述其具體做了什麼犯行，而警員乙○○當場並不確定
    告訴人遭傷害之犯行係被告所為，被告經帶回彰化分局民生
    路派出所製作筆錄時，被告即坦承用童軍繩綑綁告訴人以及
    用刀傷害告訴人之情，此有警員乙○○之職務報告、被告之警
    詢筆錄以及證人乙○○在本院之證述可參（見偵卷第15頁、第
    6 頁至第8 頁；本院卷二第127 頁至第128 頁）。是被告即
    於具有偵查犯罪職權之機關或人員發覺其上揭犯行前，主動
    向有偵辦犯罪職務之警員坦承其有上揭重傷害及妨害自由之
    犯行而接受裁判，本院審酌當時情狀，認與自首要件相符，
    爰依刑法第62條前段規定，減輕其刑。又辯護人為被告主張
    被告有自律神經失調等精神疾病，有被告之診斷證明書及病
    歷資料在卷可考（見本院卷一第94頁至第125 頁、第138 頁
    至第140 頁背面），被告於本案行為時因此對外界之知覺理
    解及判斷能力較普通人之平均程度顯然減退，請求依刑法第
    19條第2 項之規定減輕其刑云云。惟經本院依被告、辯護人
    聲請將被告送請財團法人彰化基督教醫院進行精神鑑定，鑑
    定結果認為被告於鑑定時意識清醒，態度消極被動，呈現情
    緒低落狀態，無特定之精神病態，但對於被害人的多疑嫉妒
    意念與情緒低落相關。依被告近3 年之病史陳述，其症狀以
    憂鬱、焦慮及失眠為主。綜合會談及測驗結果，不排除被告
    的認知功能有輕度退化跡象，被告的認知功能退化與憂鬱情
    緒，可能導致其判斷力與衝動控制能力下降，不排除被告案
    發當時判斷力相較於正常人可能有輕微到輕度偏差之跡象。
    依臨床醫理回推被告犯行時，應無因疾病而造成辨識自身行
    為違法的能力受損之狀況，但情緒部分則與疾病相關，會因
    情緒症狀而容易失控等情，有該院精神科出具之彰基精鑑字
    第1040200002號精神鑑定報告書1 份在卷可憑（見本院卷二
    第104 頁至第107 頁）。且被告所為本案犯行係先以童軍繩
    綑綁告訴人之四肢使告訴人不能逃脫，以刀割除告訴人五官
    後有以棉被蓋在告訴人脖子兩旁止血之情，據證人甲○○證述
    在卷（見偵卷第118 頁至第118 頁背面），可見被告尚能縝
    密思考先將告訴人綑綁限制其自由後，再持刀行兇，且以棉
    被為告訴人止血，顯然被告充分了解其行為之意義並付諸行
    動，是被告雖因對告訴人之氣憤情緒而為本案犯行，僅能認
    定被告之控制自身行為之能力有較正常人略為減損，惟其行
    為時對於其行為之意義，並依其辨識而決定行為與否之能力
    ，並無顯著減損，是被告尚無因精神障礙或其他心智缺陷，
    而無法辨識行為違法、欠缺依其辨識而行為之能力，或有何
    辨識能力、依其辨識而行為之能力顯著減低之情形，自無從
    依刑法第19條第1 項或第2 項之規定不罰或減輕其刑。
  ㈢爰審酌被告與告訴人為交往之男女朋友關係，因感情、相處
    問題產生糾紛，不思以理性、平和之方式處理，竟綑綁告訴
    人剝奪其行動自由並持刀割除告訴人之鼻子、雙唇及雙耳，
    且告訴人送急診救治時係有急性中樞重度疼痛，有告訴人之
    急診病歷可證（見偵卷第106 頁），是被告犯行造成告訴人
    莫大之身體痛苦，而顏面五官之缺損更令告訴人深受心理創
    傷，被告犯行實應嚴予究責；惟被告已與告訴人達成和解，
    有本院調解程序筆錄影本1 紙可參（見本院卷一第133 頁）
    ，告訴人並已向本院聲請強制執行，由本院民事執行處核發
    執行命令扣押被告之存款，此有本院執行命令影本1 紙可證
    （見本院卷二第121 頁至第122 頁），且被告前無因案受刑
    之執行紀錄，有臺灣高等法院被告前案紀錄表在卷可稽，素
    行尚屬良好，其學歷為國小畢業，家庭經濟狀況小康（見警
    詢筆錄受詢問人欄之記載），復兼衡其犯罪之動機、目的、
    手段、犯罪後之態度等一切情狀，量處如主文所示之刑，以
    示懲儆。
  ㈣扣案之水果刀1 把及童軍繩4 條，為被告所有供本案犯罪所
    用之物，業據被告供述在卷，爰依刑法第38條第1 項第2 款
    之規定宣告沒收。扣案之筆記1 張無證據足認與被告本案犯
    行相關，亦非違禁物，爰不予宣告沒收。
據上論斷，應依刑事訴訟法第299 條第1 項前段，刑法第278 條
第1 項、第302 條第1 項、第55條、第62條前段、第38條第1 項
第2 款，刑法施行法第1 條之1 第1 項、第2 項前段，判決如主
文。本件經檢察官賴志盛到庭執行職務。
中　　華　　民　　國　104 　　年　　5 　　月　　14　　日
                  刑事第四庭    審判長法　官  余仕明
                                      法  官  陳銘壎
                                      法  官  都韻荃
以上正本證明與原本無異。
如不服本判決應於收受判決後10日內向本院提出上訴書狀，並應
敘述具體理由；其未敘述上訴理由者，應於上訴期間屆滿後20日
內向本院補提理由書（均須按他造當事人之人數附繕本）「切勿
逕送上級法院」。
告訴人或被害人對於判決如有不服具備理由請求檢察官上訴者，
其上訴期間之計算係以檢察官收受判決正本之日期為準。
中　　華　　民　　國　 104　　年　　5 　　月　　14　　日
                                      書記官  施嘉玫
附錄本案論罪科刑法條：
刑法第278 條第1 項
（重傷罪）
使人受重傷者，處 5 年以上 12 年以下有期徒刑。
犯前項之罪因而致人於死者，處無期徒刑或 7 年以上有期徒刑
。
第302 條第1 項
（剝奪他人行動自由罪）
私行拘禁或以其他非法方法，剝奪人之行動自由者，處 5 年以
下有期徒刑、拘役或 3 百元以下罰金。